臺灣高等法院臺南分院民事判決　九十二年度上易字第一五四號　Ｊ
　　　上　訴　人　甲　○　○
　　　訴訟代理人　黃　進　祥　律師
　　　被上　訴人　乙　　　○
右當事人間請求遷讓房屋事件，上訴人對於中華民國九十二年三月二十六日臺灣臺南
地方法院第一審判決（九十一年度訴字第二三一三號）提起上訴，本院於九十三年一
月六日言詞辯論終結，判決如左：
      主      文
上訴駁回。
第二審訴訟費用由上訴人負擔。
      事      實
甲、上訴人方面：
  一、聲明：求為判決：
（一）原判決廢棄。
（二）右廢棄部分，被上訴人在第一審之訴駁回。
  二、陳述：除與原判決記載相同者，茲引用之外，補稱：
（一）原判決為不利於上訴人，理由無非如下：
    (1)坐落台南縣永康市○○段第七九五三地號土地上，即門牌號碼為台南縣永康市
      ○○路八二六之六號房屋（以下簡稱系爭房屋）所在之大樓，是否為被上訴人
      所出資興建分別信託登記在其配偶及子女名下等爭點，業經兩造於本院民國（
      下同）八十九年度訴字第一二八號、臺灣高等法院台南分院八十九年上易字第
      一三四號請求所有權移轉登記事件中，經法院分別傳訊證人李坤煌、徐連作、
      李連治後，參酌前開證人之證詞及證人李連治所提同意書，佐以上訴人之陳述
      ，已於理由中判斷：「前開大樓係被上訴人所出資興建」。又經訊問該大樓登
      記名義人即證人李連治、劉玉雪、李政賢、劉順元後，亦於理由中以：前開證
      人為被告之母親或兄弟姊妹，為兩造至親之人，且均為成年之人，本有獨立之
      思想，渠等本於事實而為不利於上訴人之陳述，不能即認係受被上訴人之所迫
      ，並參諸前開大樓座落之基地仍登記為李連治單獨所有，未分割移轉予各建物
      所有權人，且所有權狀、印鑑證明均在被上訴人手中等情，因而認定：「被上
      訴人為財產管理之方便及節稅等諸多因素，以信託之意思將前開大樓分別登記
      在其配偶及子女名下，並以被上訴人已為終止信託關係之意思表示」，判決上
      訴人應將前開大樓第三層樓房屋所有權移轉登記予被上訴人，並駁回上訴人之
      上訴確定在案一節，有被上訴人所提前開民事判決影本一份在卷可稽；核前開
      民事判決依兩造辯論結果，就前開爭點於理由中所為之判斷，並無顯然違背法
      令之情事，上訴人復未提出足以推翻前開判斷之新訴訟資料，則法院及同一當
      事人即兩造就該已經法院判斷之重要爭點法律關係，皆不得為任何相反之判斷
      或主張。是被上訴人主張系爭房屋原信託登記在訴外人劉順元名下，已於八十
      九年十一月七日因終止信託關係而以贈與為原因移轉登記在被上訴人名下之事
      實，堪可採信。
    (2)被上訴人主張其於系爭房屋信託登記在訴外人劉順元名下時，即因上訴人於七
      十八年十一月十四日結婚無房屋可住，乃將系爭房屋無償借予上訴人居住使用
      ；迄至八十六年三月十二日，上訴人已另行新建完成門牌號碼台南縣永康市○
      ○街一三八巷三四弄七號房屋足供居住等情，除有被上訴人所提戶籍謄本及上
      訴人所提建物登記謄本在卷可稽外，參諸上訴人自承：其自七十八年十一月結
      婚後開始居住在系爭房屋，當時還未出國，後來出國一年，回國後才開始開設
      補習班等語以觀，被上訴人將系爭房屋無償借予上訴人使用時，上訴人既僅單
      純作為住宅使用，未在系爭房屋經營補習班，則被上訴人主張其係因上訴人結
      婚無房屋可供居住，始將系爭房屋無償借予上訴人居住使用一節，堪可採信。
      上訴人辯稱：被上訴人將系爭房屋無償借予上訴人之目的係為供上訴人經營補
      習班云云，即無可採。又上訴人辯稱：其於七十八年十一、二月間曾與系爭房
      屋登記名義人劉順元，就系爭房屋無償借予上訴人使用，且未定借貸期限一事
      ，至本院（指原審，下同）公證處辦理公證云云，惟經本院傳訊上訴人陳稱曾
      陪同辦理公證之代書林秀金到庭後，業據該證人證稱：其並未與上訴人或劉順
      元就系爭房屋至本院公證處過等語；再經本院公證處調閱歸檔辦案簿查閱結果
      ，公證處於七十八年十一、十二月間並無受理劉順元與上訴人間之公證之案件
      ，亦有本院民事科查詢簡答表附卷可佐；是上訴人辯稱：曾經公證云云，自不
      足採。又縱或上訴人與訴外人劉順元間曾就系爭房屋借貸一事辦理公證，然上
      訴人既自承公證之借貸契約亦未定有期限，而其所陳辦理公證之時間即七十八
      年十一、十二月間，又係上訴人甫結婚之時，而非出國返台後經營補習班之時
      ；則縱有公證之事實，亦僅是為將系爭房屋供上訴人居住使用所為，尚不足以
      證明係為上訴人經營補習班之用而為公證。是上訴人以曾經公證一事拒絕返還
      系爭房屋，為無理由。
    (3)上訴人既於八十六年三月十二日已另行興建門牌號碼台南縣永康市○○街一三
      八巷三四弄七號房屋供己居住使用，已如前述；則依被上訴人係以上訴人結婚
      無房屋居住，而將系爭房屋無償借予上訴人居住使用之目的觀之，應認兩造間
      之使用借貸關係，已於上訴人另行建屋居住時因目的完成而使用完畢；上訴人
      經被上訴人請求返還後仍繼續使用系爭房屋，即屬無權占有。從而被上訴人依
      民法第七百六十七條訴請上訴人遷讓返還系爭房屋，為有理由。
（二）綜前，原審判決無非認定系爭房屋乃係因上訴人結婚無房屋可供居住，故被上
      訴人始將系爭房屋無償借予上訴人居住使用，並非借予上訴人經營補習班；而
      上訴人既於八十六年三月十二日已另行興建門牌號碼台南縣永康市○○街一三
      八巷三四弄七號房屋供己居住使用，則應認兩造間之使用借貸關係已於上訴人
      另行建屋居住時，因目的完成而使用完畢云云。
（三）惟原審判決容有訴外裁判之違誤，因被上訴人之訴訟標的依其所提出之狀紙，
      乃主張依民法第四百七十二條第一款終止使用借貸契約後，依同法第七百六十
      七條請求遷讓返還系爭房屋。則原審所應審究者乃被上訴人之終止使用借貸契
      約是否符合同法第四百七十二條第一款事由，即「貸與人因不可預知之情事，
      自己需用借用物者」；乃原審竟審究同法第四百七十條之事由，容有未受請求
      而裁判之違誤。因本件綜觀判決理由，悉未就被上訴人是否符合「貸與人因不
      可預知之情事，自己需用借用物者」一事而為論斷，僅就被上訴人所未主張之
      民法第四百七十條第一項中段：「未定期限者，應於依借貸之目的使用完畢時
      返還之」為論述，容有訴外裁判之違誤。實則，本件借貸關係若已因依借貸目
      的使用完畢而歸於消滅，則被上訴人即無再就已消滅之借貸關係為終止契約表
      示之餘地；被上訴人起訴主張依民法第四百七十二條第一款貸與人因不可預知
      之情事，自己需用借用物之規定，終止契約並請求返還借用物，即於法不合。
（四）系爭房屋並非被上訴人所原始出資興建，原審判決雖謂：「核前開民事判決依
      兩造辯論結果，就前開爭點於理由中所為之判斷，並無顯然違背法令之情事，
      上訴人復未提出足以推翻前開判斷之新訴訟資料，則法院及同一當事人即兩造
      就該已經法院判斷之重要爭點法律關係，皆不得為任何相反之判斷或主張。是
      被上訴人主張系爭房屋原信託登記在訴外人劉順元名下，已於八十九年十一月
      七日因終止信託關係而以贈與為原因移轉登記在被上訴人名下之事實，堪可採
      信」云云。然該判決實均未審酌以下情事以致造成與事實不符之判決：
    (1)民法第一千零十七條後段規定：「不能證明為夫或妻所有之財產，推定為夫妻
      共有之原有財產。」而被上訴人於五十一年三月十二日入贅，系爭建物係七十
      九年所取得之財產，則適用前揭規定之結果，應推定為夫妻共有。就此，應由
      被上訴人舉證證明該筆資金係屬其所有，方可推翻此推定。然兩造諸多判決均
      未查，僅憑與被上訴人有業務往來之證人徐連作等之供述：建物所有費用係現
      金交付等語，遽認被上訴人為出資建築人，卻對此高達數千萬元之金額，依常
      情應會有明確的資金往來，斷不可能以現金支付之此一經驗事實，未再詳究，
      實有違經驗法則。蓋被上訴人乃謂以向銀行貸款二千多萬元以及證人李坤煌、
      徐連作據為出資之依據；然該貸款是否用於系爭建物資金，被上訴人於相關案
      中並未能舉證說明，且時間亦屬不符。因借據上時間係在七十七年六月間，然
      系爭建物於七十九年七月間始辦妥建物第一次登記，且被上訴人係屬房地產業
      者，交易頻仍，經常與金融機關有借貸往來，故無法僅憑該借據即認系爭建物
      係被上訴人所單獨出資。況在李連治擁有如此多家產之情形下（李連治名下財
      產多不勝數，諸如同地段地號3850至3856、7210、7212、7219、7220、7953、
      7955-1至7955-6、7956至7975、7986至7998、8020、8020-1至8020-7均原為李
      連治所有，至目前為止，尚有數十筆土地登記在李連治名下，此可調閱相關土
      地登記謄本可看出），顯見李連治原即有相當多的家產。因之，上訴人所述系
      爭建物係祖產財產一部分所興建，絕非被上訴人個人資金所單獨支應，應堪採
      信。
    (2)另訴上訴人與「超級巨星」婚紗機構有限公司之訴訟中（即台南地院八十八年
      度訴字第二一九○號遷讓房屋事件），曾傳訊證人李連治及被上訴人，其中證
      人李連治證稱：「系爭大樓是我們夫妻打拼賺錢，出資興建」，而被上訴人亦
      謂：「（為何租約不用你名義作出租人？）因為八二六之一、八二六之二號是
      李連治所有，且土地是李連治所有，故我用李連治名義出租」。換言之，被上
      訴人於另訴主張第八二六之一、二係李連治所有，然於本訴卻主張僅係信託。
      而證人李連治於該事件主張係與被上訴人共同出資，但  鈞院八十九年度再字
      第八二號卻謂：係基於信託關係，其證詞前後矛盾可明。
    (3)又於  鈞院八十九年度再字第八二號九十年三月十九日審理時，上訴人庭呈兩
      造另件訴訟（即八十九年度新簡字第五九一號），由被上訴人於九十年二月九
      日所提之答辯二狀中亦謂：「建造系爭大樓之資金，係被告向銀行貸款新台幣
      貳仟多萬元，加上被告及配偶多年來共同積蓄所得」等語，此並為被上訴人於
      該院九十年三月十九日審理時所不否認。
    (4)綜上，緣判決理由中之判斷，不必然拘束原審法院，乃原審法院未予深究即認
      信託登記之說為真，實乃誤解。
（五）又上訴人係於七十八年十一月十四日結婚，而系爭建物第一次登記乃為七十九
      年七月九日，故並非因上訴人結婚無房屋可住而由被上訴人所借予。蓋當時既
      然三樓登記為上訴人名下，若要說因結婚無房屋可供居住的話，那也應該住三
      樓才對，焉有三樓不住而住六樓之理？顯見六樓並非如被上訴人所述因無房屋
      可供居住，始將系爭房屋無償借予上訴人居住使用。實乃當初即已規畫經營補
      習班，而由被上訴人所借予者。
（六）上訴人於系爭房屋開設補習班業已多年，若如被上訴人所述，係借予居住用的
      話，則於多年前早就收回，焉至今日乎？又虎毒不食子，但被上訴人卻只因上
      訴人之不願事事順從他，而阻斷上訴人之生計，並以結合外力方式，將房屋出
      租給「超級巨星」婚紗機構有限公司，將上訴人於六樓經營之補習班，以巨額
      之廣告看板釘死，致逃生無門；且學生進出皆須受到管制，導致學生退費，使
      補習班因此無以為繼而關門。其渠欲置上訴人於死地之舉，讓上訴人實感悲憤
      異常。
（七）另被上訴人言行不一，渠偽君子之行徑，見諸於所謂：「上訴人目前並未與配
      偶離婚，現住之台南縣永康市○○路七三三號房屋為被上訴人所有，因疼惜上
      訴人，將該屋讓上訴人以其名義出租予訴外人楊美麗開設永昌文化廣場，每月
      租金十萬元（本為二十萬元，因景氣不好降為十萬元），由上訴人收取，以供
      上訴人扶養小孩及其自己之生活費用，是上訴人生活無虞」乙節可知。惟事實
      並不然，蓋上訴人早已與夫婿離婚，此有民事判決書附卷為憑；又所謂出租予
      楊美麗租金十萬元讓上訴人收取，係於上訴人順從被上訴人分配祖產時所給予
      ，惟上訴人與被上訴因家產關係生變，被上訴人便去函楊美麗，阻斷上訴人收
      取租金；被上訴人為遂行其處分李家祖產之私慾所給予上訴人之租金，早就化
      為烏有；謂渠疼惜上訴人，有誰能信？
（八）再被上訴人於　鈞院九十二年六月二十日開庭時表示系爭房屋沒有公證書，惟
      台灣台南地方法院於九十二年七月十一日（九二）南院鵬公證字第三九○二一
      號函，卻有檢送該院公證處受理八十二年度公字第四一四○○三號劉順元與甲
      ○○間就坐落台南縣永康市○○里○○路八二六號六樓及七樓房屋借貸公證書
      影本予　鈞院；顯然被上訴人謂無公證書之說，顯不實在。故無償使用二十年
      之說，詞絕非無的放矢，應為事實，堪為採信。
  三、證據：除援用於原審所提之證據外，補提重大傷病免自行部分負擔證明卡、公
      司登記事項卡及董事股事名單、被上訴人之歸戶財產查詢清單、房屋租賃契約
      書、存證信函及房租支付明細（以上均為影本）為證，並聲請向臺灣臺南地方
      法院公證處查詢上訴人是否有於七十八年十一、十二月間及八十一至八十七年
      間，與訴外人劉順元或被上訴人就系爭房屋之使用借貸關係，至法院辦理公認
      證之情形。
乙、被上訴人方面：
  一、聲明：求為判決：駁回上訴。
  二、陳述：除與原判決記載相同者，茲引用之外，補稱：
（一）被上訴人於原審所提出之理由，於　鈞院審理本件時仍加以援用。
（二）按除別有規定外，法院不得就當事人未聲明之事項為判決，民事訴訟法第三百
      八十八條定有明文；又按「法院就原告所主張起訴原因之事實判斷其法律上之
      效果，不受原告所述法律上見解之拘束，被上訴人憑以請求之契約既為承攬契
      約（承攬關係），原審其就法律效果所認定者，雖與被上訴人主張之法律見解
      不同。惟所命上訴人給付承攬之報酬命為訟爭土地所有權移轉登記及給付補貼
      餘款，則與被上訴人聲明之本旨相合。尚難謂有認作主張或訴外裁判之違誤」
      （最高法院七十二年度台上三四二一號判決）；被上訴人於本件起訴之聲明係
      請求上訴人遷讓房屋，而民法上之請求權基礎為民法第七百六十七條，至於被
      上訴人主張有民法第四百七十二條之原因，而原審認為係基於民法第四百七十
      條之規定，此乃屬法律上見解不同而已，並未因此致請求權基礎不同；是以參
      諸上開實務之見解，原審之判決並未有造成訴外裁判之違法。
（三）又上訴人猶對於判決確定之信託關係提出陳述，似與本件無關。至於上訴人為
      何住在系爭大樓第六樓而非住在第三樓，乃因基於三樓較六樓容易出租，兒此
      可證明被上訴人對整棟系爭大樓擁有所有權，始可處於主導系爭大樓之一切事
      宜；另亦可證明被上訴人僅係將系爭大樓第六樓借予上訴人暫時居住，而非借
      予經營補習班；蓋倘係借與經營補習班，衡情應是在第三樓較方便招生，而非
      第六層樓。
（四）另上訴人之所以開設補習班，是因上訴人結婚後，與夫婿一同至美國留學返國
      ，暫居於系爭大樓第六樓，並因英文程度大大提昇，才有信心開設補習班，並
      非因開設補習班而住於第六樓；關於此爭點，已為上訴人於原審審理本件時所
      自認。
  三、證據：援用於原審所提之證據。
丙、本院依上訴人之聲請向臺灣臺南地方法院公證處查詢上訴人是否有於七十八年十
    一、十二月間及八十一至八十七年間，與訴外人劉順元或被上訴人就系爭房屋之
    使用借貸關係至法院辦理公認證事件。
      理      由
一、按除別有規定外，法院不得就當事人未聲明之事項為判決，民事訴訟法第三百八
    十八條固定有明文。惟按原告所述起訴原因之事實如果屬實，則法院就原告所主
    張起訴原因之事實判斷其法律上之效果．不受原告所述法律上見解之拘束，亦即
    原審之判決若與原告聲明之本旨並無不符，不得謂為就當事人未聲明之事項為判
    決。次按所謂訴訟標的之追加，係指原告請求法院裁判之私法上具體特定之權利
    義務關係與原請求者不同，而以新的訴之要素，加入原有之訴之要素時始屬之；
    若未變更該請求之權利義務關係，而只是據以請求所主張之理由有所追加或變更
    ，則屬攻擊防禦方法之問題，原則上當事人於言詞辯論終結前，本得隨時提出。
    易言之，當事人不變更訴訟標的而補充或更正事實上或法律上之陳述，應非訴之
    追加，此觀民事訴訟法第四百四十六條、第二百五十六條第一款規定自明。至於
    訴之同一與否，應以當事人、訴訟標的及訴之聲明三者是否同一為斷。本件被上
    訴人於起訴時就系爭房屋，固主張依民法第四百七十二條第一款終止使用借貸契
    約後，依同法第七百六十七條請求遷讓返還系爭房屋；而原審係依同法第四百七
    十條之事由，即「未定期限者，應於依借貸之目的使用完畢時返還之」為論述並
    據以判決；惟究其內容，被上訴人起訴之請求權基礎即訴訟標的（亦即請求法院
    判決之事項）厥為所有物返還請求權。雖其起訴時主張依據民法第四百七十二條
    第一款，惟其應受判決事項聲明（即請求法院判決之事項）仍為所有物返還請求
    權；亦即原審雖依民法第四百七十條之事由而為判決，然判決之結果與被上訴人
    聲明之本旨並無不符；況法院就原告（即本件被上訴人）所主張起訴原因之事實
    判斷其法律上之效果．並不受原告所述法律上見解之拘束。從而揆諸前揭說明，
    原審之判決自無就當事人未聲明之事項而為判決之情形，合先敘明。
二、本件被上訴人起訴主張：系爭房屋原信託登記在訴外人劉順元名下，而在此期間
    ，因上訴人於七十八年十一月十四日結婚後無房屋可住，被上訴人乃將系爭房屋
    無償借予上訴人居住使用；嗣至八十六年三月十二日，上訴人已另行新建完成門
    牌號碼為台南縣永康市○○街一三八巷三四弄七號房屋，並已足供其居住，且因
    被上訴人嗣後有使用系爭房屋之需要，遂於八十九年一月（被上訴人誤載為十一
    月）間向上訴人為終止借用關係之表示，並請求上訴人搬離；惟迄今一年餘，上
    訴人仍置之不理，而系爭房屋原雖信託登記為訴外人劉順元名義，然被上訴人已
    於八十九年十一月七日終止其與劉順元間之信託關係，而以贈與為原因將系爭房
    屋移轉登記在被上訴人名下；茲被上訴人現為系爭房屋之所有權人，且上訴人已
    經被上訴人終止兩造間之借用關係，並定有返還系爭房屋之催告期間，上訴人自
    屬無權占有人，不能再繼續占用該屋。爰本於終止使用借貸關係及所有權作用之
    所有物返還請求權之法律關係，求為判命上訴人應將坐落台南縣永康市○○段第
    七九五三地號土地上，即門牌號碼為台南縣永康市○○路八二六之六號之房屋遷
    讓，並返還予被上訴人之判決等語。
三、上訴人則以：因被上訴人之訴訟標的依其所提出之狀紙，乃主張依民法第四百七
    十二條第一款終止使用借貸契約後，依同法第七百六十七條請求遷讓返還系爭房
    屋；則原審所應審究者乃被上訴人之終止使用借貸契約是否符合同法第四百七十
    二條第一款「貸與人因不可預知之情事，自己需用借用物者」之事由；乃原審竟
    審究同法第四百七十條之事由，容有未受請求而裁判之違誤；又本件借貸關係若
    已因依借貸目的使用完畢而歸於消滅，則被上訴人即無再就已消滅之借貸關係為
    終止契約表示之餘地。另系爭房屋並非被上訴人所原始出資興建，原審判決僅憑
    與被上訴人有業務往來之證人徐連作等之供述，遽認被上訴人為出資建築人，卻
    對此高達數千萬元之金額，依常情應會有明確的資金往來，斷不可能以現金支付
    之此一經驗事實，未再詳究，實有違經驗法則。再上訴人係於七十八年十一月十
    四日結婚，而系爭建物第一次登記乃為七十九年七月九日，故並非因上訴人結婚
    無房屋可住而由被上訴人所借予；實乃當初即已規畫經營補習班，而由被上訴人
    所借予者。被上訴人於　鈞院開庭時表示系爭房屋沒有公證書，惟台灣台南地方
    法院回函卻有檢送該院公證處受理八十二年度公字第四一四○○三號劉順元與甲
    ○○間就坐落台南縣永康市○○里○○路八二六號六樓及七樓房屋借貸之公證書
    予　鈞院；顯然被上訴人謂無公證書之說，顯不實在；因此上訴人主張無償使用
    二十年之說，詞絕非無的放矢，應為事實等語，資為抗辯。
四、按借用人應於契約所定期限屆滿時，返還借用物；未定期限者，應於依借貸之目
    的使用完畢時返還之；又所有人對於無權占有其所有物著，得請求返還之；對於
    妨害其所有權者，得請求除去之；而當事人主張有利於己之事實者，就其事實有
    舉證之責任；民法第四百七十條第一項前段、第七百六十七條及民事訴訟法第二
    百七十七條分別定有明文。次按以無權占有為原因，請求返還所有物之訴，上訴
    人對被上訴人就其物有所有權存在之事實若無爭執，而僅以非無權占有為抗辯者
    ，被上訴人對於上訴人無權占有之事實，無舉證責任。至上訴人應就其取得占有
    ，係有正當權源之事實證明之。如不能證明，則應認被上訴人之請求為有理由。
    另主張常態事實者，就其事實無庸舉證，主張變態事者，應就變態事實負舉證義
    務，此為舉證責任分擔原則。又原告（即本件之被上訴人）對於自己主張之事實
    （即起訴事實）已盡證明之責後，被告（即本件上訴人）對其主張於抗辯之事實
    ，並無確實證明方法或僅以空言爭執者，當然認定其抗辯事實之非真正，而應為
    被告不利益之裁判；另主張法律關係存在之當事人，僅須就該法律關係發生所須
    具備之特別要件，負舉證之責任，至於他造主張有利於己之事實，應由他造舉證
    證明。換言之，原告（即被上訴人）就其所主張發生原因之事實，固有舉證之責
    任，若被告（即上訴人）自認此項事實而主張該債權（請求權）已因清償、抵銷
    或其他原因而消滅，則此清償、抵銷或其他原因之事實，應由被告負舉證之責任
    （最高法院十八年度上字第一六七九、二八五五號及同院二十八年度上字第一九
    二○判例參照）。
五、查被上訴人主張坐落台南縣永康市○○段第七九五三地號地上之七層樓房及地下
    一層建築物，於七十九年七月九日為第一次建物總登記時，被上訴人將系爭建物
    所有權信託登記為訴外人即其次子劉順元名義；而上訴人於七十八年十一月十四
    日結婚後，即居住在系爭房屋並由其使用，嗣迄八十六年三月十二日，上訴人已
    另行興建完成門牌號碼為台南縣永康市○○街一三八巷三四弄七號房屋；又系爭
    房屋原雖信託登記為訴外人劉順元名義，然被上訴人已於八十九年間終止其與劉
    順元間之信託關係，而以贈與為原因於八十九年十一月七將系爭房屋移轉登記為
    被上訴人名義，亦即被上訴人現為系爭房屋所有權人之事實，已據被上訴人於原
    審及本院審理時陳述在卷，並有系爭建物登記謄本、房屋稅繳款書、台南縣永康
    市○○段第一八一八之一地號之土地登記謄本、台南縣永康市○○段第九○一三
    建號之建物登記謄本及本院八十九年上易字第一三四號民事判決書各一份（以上
    均為影本）在卷可憑（原審卷(一)第五、七頁，原審卷(二)第四一至四三、一一七至
    一二三頁）；且為上訴人於原審及本院審理時所不爭執，自屬真實。
六、被上訴人另主張因上訴人於七十八年十一月十四日結婚後無房屋可住，被上訴人
    乃將系爭房屋無償借予上訴人居住使用；嗣至八十六年三月十二日，上訴人已另
    行新建完成門牌號碼為台南縣永康市○○街一三八巷三四弄七號房屋，並已足供
    其居住，且因被上訴人嗣後有使用系爭房屋之需要，遂於八十九年十一月間向上
    訴人為終止借用關係之表示，並請求上訴人搬離；惟迄今一年餘，上訴人仍置之
    不理，而系爭房屋已於八十九年十一月七日經被上訴人終止其與劉順元間之信託
    關係，而以贈與為原因將系爭房屋移轉登記為被上訴人所有；茲被上訴人現為系
    爭房屋之所有權人，且上訴人已經被上訴人終止兩造間之借用關係，並定有返還
    系爭房屋之催告期間，上訴人自屬無權占有人，不能再繼續占用該屋之事實，亦
    據被上訴人於原審及本院審理時陳述在卷，並有其所提出之台南中正路郵局第二
    一四六號存證信函影本（原審卷(一)第六頁）及前揭系爭建物登記謄本、房屋稅繳
    款書、台南縣永康市○○段第一八一八之一地號之土地登記謄本及台南縣永康市
    ○○段第九○一三建號之建物登記謄本各一份在卷可參；再參以上訴人對於系爭
    建物現確由其占有使用收益經營補習班，且對前揭郵局存證信函之內容亦不爭執
    以觀，自亦屬真實。至上訴人雖為前揭情詞之抗辯，惟此則為被上訴人所堅決否
    認；且查：
（一）本件系爭房屋所在坐落台南縣永康市○○段第七九五三地號地上之七層樓房及
      地下一層建築物，為被上訴人所出資興建，然因被上訴人考慮財產管理之方便
      及節稅等諸多因素，故於七十九年七月九日為第一次建物總登記時，將系爭房
      屋所有權信託登記為訴外人即其次子劉順元名義；嗣後被上訴人於另件請求千
      所有權移轉登記事件中，已以原審訴狀繕本之送達代終止信託關係之意思表示
      ，並由訴外人劉順元於八十九年一月十三日收受該繕本，而終止渠等間就系爭
      房屋之信託關係；嗣後於八十九年十一月七日將系爭房屋以贈與為原因移轉登
      記為被上訴人名義，亦即被上訴人現為系爭房屋所有權人之事實，已據被上訴
      人於原審及本院審理時陳述在卷，並有前揭系爭建物登記謄本一份在卷可參；
      又另件即原審法院八十九年度訴字第一二八號（本院八十九年度上易字第一三
      四號）請求所有權移轉登記事件中，已經該法院分別通知證人李坤煌、徐連作
      、李連治後，參酌前開證人之證詞及證人李連治所提同意書，佐以被上訴人之
      陳述，而於理由中判斷：「前開大樓（包括系爭房屋在內）係被上訴人所出資
      興建」，又經訊問該大樓登記名義人即證人李連治、劉玉雪、李政賢、劉順元
      後，亦於理由中以：「前開證人為上訴人之母親或兄弟姊妹，為兩造至親之人
      ，且均為成年之人，本有獨立之思想，渠等本於事實而為不利於上訴人之陳述
      ，不能即認係受被上訴人之所迫，並參諸前開大樓坐落之基地仍登記為李連治
      單獨所有，未分割移轉予各建物所有權人，且所有權狀、印鑑證明均在被上訴
      人手中等情，因而認定：被上訴人為財產管理之方便及節稅等諸多因素，以信
      託之意思將前開大樓（包括系爭房屋在內）分別登記在其配偶及子女名下；並
      以被上訴人已為終止信託關係之意思表示，判決上訴人應將前開大樓第三層樓
      房屋所有權移轉登記予被上訴人，並駁回上訴人之上訴」，則有本院八十九年
      度上易字第一三四號民事判決書影本一份在卷可參（原審卷(二)第一一七至一二
      三頁）。再經本院核閱前揭民事判決，其依兩造辯論結果，就前開爭點於理由
      中所為之判斷，並無顯然違背法令之情事，而上訴人復未能提出其他足以推翻
      前開判斷之新訴訟資料，或供本院調查以實其說；則徵諸按除表現主文之訴訟
      標的外，法院於判決理由中就訴訟標的以外之重要爭點，本於當事人辯論之結
      果已為判斷時，除顯然違背法令或當事人已提出新訴訟資料，足以推翻原判斷
      之情形外，於同一當事人就該重要爭點所提起之訴訟中，法院及當事人就該已
      經法院判斷之重要爭點法律關係，皆不得為任何相反之判斷或主張，始符民事
      訴訟法上之誠信原則（最高法院八十八年度台上字第五五七號判決參照）以觀
      ；本件被上訴人主張系爭房屋原信託登記在訴外人劉順元名下，惟已終止渠等
      間之信託關係；嗣後於八十九年十一月七日將系爭房屋以贈與為原因移轉登記
      為被上訴人名義，亦即被上訴人現為系爭房屋所有權人等語，尚非虛妄，應堪
      採信。
（二）又被上訴人將系爭房屋信託登記為訴外人劉順元名義後，因上訴人於七十八年
      十一月十四日結婚時無房屋可居住，乃將系爭房屋無償借予上訴人居住使用；
      惟迄八十六年三月十二日，上訴人已另行興建完成門牌號碼為台南縣永康市○
      ○街一三八巷三四弄七號房屋，並已足供其居住之事實，亦據被上訴人於原審
      及本院審理時陳述在卷，並有前揭系爭建物登記謄本、台南縣永康市○○段第
      一八一八之一地號之土地登記謄本、台南縣永康市○○段第九○一三建號之建
      物登記謄本及戶籍謄本各一份在卷可參；在參諸上訴人於原審已自承：「其自
      七十八年十一月結婚後開始居住在系爭房屋，當時還未出國，後來出國一年，
      回國後才開設補習班等語」、「原告所說我居住的另一棟房子約在八十六年建
      好，我兩個地方都有住」等語無訛在卷以觀（原審卷(二)第八六頁）；可見被上
      訴人將系爭房屋無償借予上訴人使用當時，上訴人確僅係單純作為住宅使用，
      並未在系爭房屋經營補習班，應無疑義。因之，被上訴人主張其係因上訴人結
      婚時無房屋可供居住，始將系爭房屋無償借予上訴人居住使用等語，亦非虛妄
      ，而堪採信。再上訴人既已於八十六年三月十二日另行興建門牌號碼為台南縣
      永康市○○街一三八巷三四弄七號房屋供己居住使用，已如前述；則基於被上
      訴人係以上訴人結婚時無房屋居住而將系爭房屋無償借與上訴人居住使用之目
      的觀之，應認兩造間之使用借貸關係，已於上訴人另行建屋居住時因目的完成
      而使用完畢；故上訴人經被上訴人請求遷讓返還後仍繼續使用系爭房屋，即屬
      無權占有，被上訴人本於所有權之作用請求上訴人遷讓返還系爭房屋，自於法
      有據。
（三）至上訴人辯稱：被上訴人將系爭房屋無償借予上訴人之目的係為供上訴人經營
      補習班，且於七十八年十一、二月間曾與系爭房屋登記名義人劉順元，就系爭
      房屋無償借予其使用，且未定借貸期限一事，至法院公證處辦理公證云云；惟
      此則為被上訴人所堅決否認，且證人即代書林秀金於原審已證稱：「我知道系
      爭建物，我沒有與被告（即上訴人）或劉順元或乙○就系爭房屋至法院公證處
      過等語在卷（原審卷(二)第一○五頁）；另經原審及本院分別向原審法院公證處
      查詢上訴人是否有或訴外人劉順元或乙○就系爭房屋之使用借貸關係至法院公
      證時，已經原審法院公證處先後函（查）覆稱：「公證處於七十八年十一、十
      二月間並無受理劉順元與上訴人間有關公證之案件」、「本院公證處七十八年
      間並無辦理甲○○與劉順元間就坐落台南縣永康市○○路八二六之六號房屋借
      用關係之公認證事件」、「本院民國八十五年起至民國八十七年間經查並無甲
      ○○與就坐落台南縣永康市○○路八二六之六號房屋借用關係辦理公、認證資
      料」等情；有原審法院民事科查詢簡答表、九十二年六月二十三日（九二）南
      院鵬證公字第三四八四五號及九十二年十二月九日（九二）南院公證字第七三
      九五○號函各一紙在卷可參（原審卷(二)第九十頁，本院卷第六十及一二五頁）
      。至上訴人固有與訴外人劉順元就系爭房屋之借用關係於八十二年十二月八日
      至原審法院公證處辦理公、認證，並由被上訴人擔任證明人，而有原審法院九
      十二年七月十一日（九二）南院鵬公證字第三九○二一號函一紙及內附之公證
      書影本一份在卷可憑（原審本院卷第七十至七六頁）；惟經本院核閱該公證書
      內容所載，上訴人與訴外人劉順元間係約定借用期間自八十二年十二月八日至
      八十五年十二月七日止，且言明係無償借用，惟並未載明係供係為供上訴人經
      營補習班之用，至於自八十五年十二月八日以後則無再至原審法院公證處辦理
      公、認證之情事；此外，上訴人就借用系爭房屋係為供其經營補習班之用乙情
      又無法提出其他確切之證據足資證明，或供本院調查以實其說；況若徵諸上訴
      人與訴外人劉順元間自自八十五年十二月八日以後，及上訴人與被上訴人間就
      系爭房屋均未再至原審法院公證處辦理公、認證，且上訴人已於八十六年三月
      十二日另行興建門牌號碼為台南縣永康市○○街一三八巷三四弄七號房屋供己
      居住使用以察，益徵被上訴人主張其係因上訴人結婚時無房屋居住，始將系爭
      房屋無償借與上訴人使用等語，洵堪採信。因之，自尚不能徒憑上訴人前揭無
      法查與事實相符之辯稱即採為有利於其之認定。
七、綜上所述，本件被上訴人主張系爭房屋原信託登記在訴外人劉順元名下，嗣因上
    訴人於七十八年十一月十四日結婚後無房屋可住，被上訴人乃將系爭房屋無償借
    予上訴人居住使用；惟至八十六年三月十二日，上訴人已另行新建完成門牌號碼
    為台南縣永康市○○街一三八巷三四弄七號房屋，並已足供其居住，且因被上訴
    人嗣後有使用系爭房屋之需要，遂於八十九年十一月間向上訴人為終止借用關係
    之表示，並請求上訴人搬離；惟迄今一年餘，上訴人仍置之不理，而系爭房屋原
    雖信託登記為訴外人劉順元名義，然被上訴人已於八十九年十一月七日以終止其
    與劉順元間之信託關係為由，再以贈與為原因將系爭房屋移轉登記在被上訴人名
    下；茲被上訴人現為系爭房屋之所有權人，且兩造間之借用關係已終止，並定有
    返還系爭房屋之催告期間，上訴人自屬無權占有人，不能再繼續占用該屋；爰本
    於終止使用借貸關係及所有權作用之所有物返還請求權之法律關係，請求判決上
    訴人應將坐落台南縣永康市○○段第七九五三地號土地上即門牌號碼為台南縣永
    康市○○路八二六之六號之房屋遷讓，並返還予被上訴人；為有理由，應予准許
    。原審為被上訴人勝訴之判決，並依兩造之聲請分別為准免假執行之宣告，經核
    於法並無不合；上訴人上訴意旨指摘原判決不當，求予廢棄改判准如上訴聲明之
    所示，為無理由，應予駁回。
八、本件事證已臻明確，兩造其餘之攻擊防禦方法及舉證，於判決結果不生影響，爰
    不一一論述，附此敘明。
九、據上論結，本件上訴為無理由，依民事訴訟法第四百四十九條第一項及第七十八
    條，判決如主文。
中　　　華　　　民　　　國　　九十三　　年　　　一　　　月　　 十六　　 日
　　　　　　　　　　　　　　　　　　臺灣高等法院臺南分院民事第一庭
~B1審判長法官　王　　惠　　一
~B2　　　法官　蘇　　清　　恭
~B3　　　法官　張　　世　　展
右為正本係照原本作成。
不得上訴。
中　　　華　　　民　　　國　　九十三　　年　　　一　　　月　　 十九　　 日
~B法院書記官　廖　　英　　琇
